最高法院民事判決　　　　　　　　　　　　　　　八十八年度台上字第一二○二號
　　上　訴　人　甲　○
　　被 上訴 人　乙○○
右當事人間請求返還保證金事件，上訴人對於中華民國八十七年七月二十日台灣高等
法院台南分院第二審判決（八十六年度上字第四八五號），提起上訴，本院判決如左
：
    主  文
上訴駁回。
第三審訴訟費用由上訴人負擔。
    理  由
本件被上訴人主張：兩造於民國八十三年八月二十三日就上訴人所有坐落雲林縣莿桐
鄉○○○段二九四八號土地（下稱系爭土地）訂立合建契約，伊當日並交付新台幣（
下同）一百萬元保證金與上訴人收受。詎於締約後伊擬著手申請建造執照時，始發現
系爭土地地目雖為「建」，但其編定使用種類尚未編定為「建築用地」，依法不能建
築，遂前往告知上訴人，並解除契約，上訴人應將保證金全數返還，惟上訴人迄未履
行等情。爰依給付不能及解除契約之法律關係，求為命上訴人給付伊一百萬元及自八
十六年七月十六日起至清償日止按週年利率百分之五計算之利息之判決（超過上開利
息部分之請求，業經判決被上訴人敗訴確定）。
上訴人則以：系爭土地於八十三年三月四日地目變更為「建」，事實上當時已列為「
特定農業區甲種建築用地」，惟因當時不知有誤，未及時更正。且依系爭合建契約之
內容觀之，被上訴人於簽約之時已有預期於給付不能之情形除去後，始為給付之認識
，契約應屬有效。且系爭土地於八十四年八月二十六日變更使用編定種類為「甲種建
築用地」後，被上訴人仍不興建，顯可歸責於被上訴人等語，資為抗辯。
原審依審理之結果，以﹕被上訴人主張兩造於八十三年八月二十三日就上訴人所有系
爭土地訂立合建契約，被上訴人並當場交付一百萬元與上訴人收受，而當時系爭土地
之地目雖為「建」，然編定使用種類則未記載等事實，業據其提出合建契約書、土地
登記簿謄本及存證信函等物為證（一審卷十七至二四頁），復為上訴人所不爭執，堪
信為真實。查上訴人所有系爭土地之地目於七十一年五月十日農地重劃時之地目為「
旱」，編定使用種類為「特定農業區農牧用地」，八十三年三月四日地目變更為「建
」，但編定使用種類則未記載，而於八十四年八月二十六日才又更正編定為「特定農
業區甲種建築用地」，有土地登記簿謄本可資憑按。系爭土地於八十四年八月二十六
日更正編定為甲種建築用地前為農牧用地，依「非都市土地使用管制規則」規定，於
房屋建築方面，僅容許作「農舍」使用，此有雲林縣政府八十七年三月二十三日八七
府地用字第八七○七一○○五三八號函在卷可稽（原審卷三七頁）。且依區域計畫法
第十五條第一項，及內政部發布之「非都市土地使用管制規則」第三條、第六條、同
規則附表一「各種使用地容許使用項目表」規定，農牧用地之容許使用項目有(1)農作
使用（包括牧草）、(2)農舍、(3)農業設施、(4)畜牧設施、(5)養殖設施、(6)水源保護及
水土保持設施、(7)採取土石七種，而蓋建鄉村住宅則不在其內。是兩造於八十三年八
月二十三日訂立合建契約時，系爭土地地目雖為建，惟其編定使用種類尚未編定為特
定農業區甲種建築用地，仍屬特定農業區農牧用地，尚不能為農舍以外建築房屋之使
用。本件兩造合建契約約定，係由上訴人提供系爭土地，由被上訴人出資興建本國式
二樓七戶之建築物，顯然非屬興建農舍，於締約當時囿於前開法規之限制，無法履行
，自屬以不能之給付為契約標的。至上訴人所舉「制定非都市土地分區圖及編定各種
使用地作業須知」說明２，係指於使用編定結果公告前屬「建」地目者，在特定農業
區及一般農業區可編定為甲種建築用地，至於在未編定為建築用地前，其建築則仍應
受前開之限制。又證人張仁憲到場結證：系爭土地原係伊與被上訴人合資建屋，訂約
後去閱覽系爭土地之謄本，才發覺未編為建築用地無法蓋房屋，遂前往上訴人住處要
求退還保證金及利息，但未聽到上訴人講待辦理變更使用種類後再蓋房子等情（一審
卷第四二頁）。證人即簽立合建契約時在場之上訴人之子林士典雖證稱：「兩造於八
十三年八月二十三日簽立土地合建契約，當初約定系爭土地應變更為甲種建築用地後
方可興建，而當時的景氣好，約定由建商負責變更，誰知事後景氣不好，被上訴人要
我們自行辦理，八十四年八月二十二日才辦理完畢。」云云，惟其後又稱：「訂契約
時確實不知道系爭土地不能蓋房子，因我們對此不瞭解。」等語（一審卷第十一頁背
面、第十二頁）。於訂契約時既不知系爭土地不能建房子，自無可能於訂約時即約定
變更為甲種建築用地後才興建房屋，證人林士典所稱訂約時約定變更為甲種建築用地
後才興建，且約定由建商（被上訴人）負責變更云云，自無可採。林士典復證稱：被
上訴人與張仁憲確實有至其家中談使用編定種類未變更為建築用地，無法蓋房子的事
情，他（被上訴人）要我們去變更後再談，他的意思應是變更後才照契約蓋，但無法
舉證等情（一審卷第四三頁）。惟此與上訴人所陳：「當初被上訴人說不能蓋，是他
的問題，我沒說等到地目變更再照契約走。」等語不符（一審卷第四二頁），上開林
士典之證言，自無可採。顯然本件兩造於訂約時並無預期於不能之情形除去後為給付
，訂約後於發覺系爭土地不能建築時，亦未重行約定俟不能建築之情形除去後再為履
行，則依民法第二百四十六條規定，兩造之合建契約顯以不能之給付為標的，其契約
無效。又縱令契約成立後該土地已於八十四年八月二十六日變更編定為特定農業區甲
種建築用地，亦不能使無效之契約成為有效。上訴人另辯稱：依系爭合建契約第一條
約定上訴人提供基地、被上訴人負責規劃、設計及施工。第五條(一)約定：「申請建照
自送件審核日起三個月內完成，逾期合約失效。」，被上訴人自應負責建造執照之申
請及地目之更正云云。然提供可以建築之土地以供建築房屋，為合建契約中地主應負
之義務。本件依上開合建契約內容，固可認定應由建商即被上訴人負責建造執照之申
請，惟尚無從認定兩造有由被上訴人負責系爭土地編定使用種類變更之約定，上訴人
上開抗辯，殊無可採。其抗辯因上開約定，被上訴人於簽約時即有預期於給付不能之
情形除去後始為給付之認識云云，尤無足取。按無法律上原因而受利益，致他人受損
害者，應返還其利益。受領人於受領時，知無法律上之原因或其後知之者，應將受領
時所得之利益，或知無法律上之原因時，所現存之利益，附加利息，一併償還，如有
損害，並應賠償。民法第一百七十九條前段、第一百八十二條第二項分別定有明文。
故無效之法律行為係債之行為時，基於該行為所為之給付自得依不當得利之規定請求
返還。系爭合建契約既屬無效，則上訴人受領該一百萬元保證金自屬無法律上原因而
受利益，致被上訴人受有損害，被上訴人以契約無效為由，請求上訴人返還一百萬元
，自屬有據。又系爭土地依卷附土地登記簿謄本所載，於兩造訂立合建契約時地目為
「建」，惟編定使用種類為空白，依上開記載足使一般人誤會為可供建築之用地。尚
無從認定上訴人於訂約並受領該一百萬元保證金時即知無法律上原因而受利益。惟被
上訴人既已於八十四年一月間前往上訴人住處告知不能建築之情事（一審卷第四三頁
背面證人王秀丹筆錄），則上訴人自該時起，即已知悉無法律上原因而受利益。依上
述規定，上訴人本應於該時起附加利息償還所受領之一百萬元保證金。然被上訴人復
於八十六年七月七日以台中法院郵局第三四九八號存證信函催告上訴人於收受後七日
內返還上開保證金，惟利息部分則未提及，該存證信函於同年月八日由上訴人收受，
有存證信函及收件回執在卷可稽（一審卷第二三、二四頁）。被上訴人顯已同意上訴
人於八十六年七月十五日前返還該一百萬元。故其利息之請求，應自催告期滿之翌日
起算。被上訴人以契約無效為原因，請求上訴人返還所受領之一百萬元保證金及自八
十六年七月十六日起至清償日止按週年利率百分之五計算之利息，自屬正當，應予准
許。爰維持第一審所為上訴人敗訴之判決，駁回其上訴，經核於法並無違背。上訴論
旨，就原審取捨證據、認定事實及解釋契約之職權行使，指摘原判決其敗訴部分不當
，求予廢棄，非有理由。
據上論結，本件上訴為無理由。依民事訴訟法第四百八十一條、第四百四十九條第一
項、第七十八條，判決如主文。
中      華      民      國    八十八    年      六      月      四      日
                              最高法院民事第二庭
                                  審判長法官  曾  桂  香
                                        法官  徐  璧  湖
                                        法官  劉  福  聲
                                        法官  黃  秀  得
                                        法官  蘇  達  志
      右正本證明與原本無異
                                              書  記  官
中      華      民      國    八十八    年      六      月     十六     日
